臺灣高雄地方法院刑事判決　　　　　　　95年度簡上字第51號
上　訴　人　乙○○
即　被　告
　　　　　　　　　　（在高雄監獄受刑中）
上列上訴人即被告因詐欺案件，不服臺灣高雄地方法院高雄簡易
庭94年度簡字第6136號中華民國94年12月19日第一審刑事簡易判
決（聲請簡易判決處刑案號：臺灣高雄地方法院檢察署94年度偵
字第20953 號），提起上訴，本院管轄之第二審合議庭判決如下
：
    主  文
上訴駁回。
    事  實
一、乙○○前於民國86年間因竊盜案件，經本院以87年度易字第
    177 號判決判處有期徒刑6 月，嗣經臺灣高等法院高雄分院
    駁回上訴確定，於89年11月19日縮短刑期執行完畢。詎猶不
    知悔改，明知不法份子經常利用他人存款帳戶、提款卡、密
    碼轉帳等方式，獲取不法利益並逃避執法人員之追查，且依
    其社會經驗，應有相當之智識程度可預見其提供帳戶之存摺
    、金融卡及印章供他人使用，將幫助他人從事詐欺取財之犯
    行，仍不違反其本意，竟基於幫助他人犯罪之不確定故意，
    於89年11月20日至91年11月1 日間某日，在高雄縣鳳山市○○路明善堂，將其所有之中華郵政股份有限公司鳳山三民路
    郵局帳號0000000-0000000 號帳戶存摺、金融卡及密碼提供
    予真實姓名不詳綽號「大胖」之成年男子使用。嗣該綽號大
    胖之成年男子及其他不法份子取得上開物品後，該等不法份
    子即意圖為自己不法之所有，先後為下列行為：
  (一)於91年10月30日9 時33分許，以行動電話簡訊傳送予丙○○
    ，佯稱中了「聯訊固網」公司舉辦之活動3 獎可獲得獎金新
    臺幣（下同）500,000 元，使丙○○誤信為真而陷於錯誤，
    於91年11月4 日、同年月7 日依對方指示至郵局匯款50,000
    元、65,000元至乙○○上開帳戶，嗣因丙○○並未獲得500,
    000 元獎金，始知受騙。
  (二)於91年10月31日前某日，以行動電話簡訊傳送予丁○○，佯
    稱中獎可獲得獎金500,000 元，使丁○○誤信為真而陷於錯
    誤，於91年11月1 日、同年月4 日依對方指示至銀行及郵局
    各匯款50,000元、75,000元、70,000元、69,000元至乙○○
    上開帳戶，嗣因丁○○並未獲得500,000 元獎金，始知受騙
    。
  (三)於91年11月30日16時許，以行動電話聯絡戊○○，佯稱中獎
    可獲得獎金10,000,000元，使戊○○誤信為真而陷於錯誤，
    於91年12月2 日、同年月3 日依對方指示至郵局匯款200,00
    0 元、50,000元、264,000 元至乙○○上開帳戶，嗣因戊○○並未獲得10,000,000元獎金，始知受騙。
  (四)嗣丙○○、丁○○、戊○○受騙後，經報警循線始查獲上情
    。
二、案經高雄縣政府警察局移送、高雄縣政府警察局鳳山分局報
    請臺灣高雄地方法院檢察署檢察官聲請簡易判決處刑。
    理  由
壹、程序方面
一、證人丙○○、丁○○、戊○○於警詢中之證述有證據能力：
  (一)按被告以外之人於審判外之陳述雖不符刑事訴訟法第159 條
    之1 至之4 等4 條之規定，而經當事人於審判程式同意作為
    證據，法院審酌該言詞陳述或書面陳述作成時之情況，認為
    適當者，亦得為證據；當事人、代理人或辯護人於法院調查
    證據時，知有刑事訴訟法第159 條第1 項不得為證據之情形
    ，而未於言詞辯論終結前聲明異議者，視為有前項之同意，
    同法第159 條之5 定有明文。立法意旨在於傳聞證據未經當
    事人之反對詰問予以核實，原則上先予排除。惟若當事人已
    放棄反對詰問權，於審判程式中表明同意該等傳聞證據可作
    為證據；或於言詞辯論終結前未聲明異議，基於尊重當事人
    對傳聞證據之處分權，及證據資料愈豐富，愈有助於真實發
    見之理念，且強化言詞辯論主義，使訴訟程式得以順暢進行
    ，上開傳聞證據亦均具有證據能力。
　(二)本件證人丙○○、丁○○、戊○○於警詢中之陳述，其性質
    雖屬傳聞證據，且查無符合同法第159 條之1 至之4 等前4
    條之情形，惟證人所為之上開警詢筆錄內容，業經檢察官、
    被告於本院審判程序同意作為證據，審理時提示並告以要旨
    ，經檢察官、被告表示意見，已知上述筆錄乃傳聞證據，且
    均未於言詞辯論終結前對該等筆錄內容異議，依上開規定，
    證人丙○○、丁○○、戊○○於警詢中之陳述應具有證據能
    力。
貳、實體方面
一、訊據上訴人即被告乙○○固坦承有申辦上開郵局帳戶，惟矢
    口否認有將前開帳戶提供予他人使用之犯行，辯稱：我的郵
    局帳戶是因我向「大胖」借錢，「大胖」表示要我將帳戶押
    在他那邊，第8 天後我就入監執行，出監之後才知道他拿我
    的帳戶去作壞事。這個帳戶是我用來領政府補助金、殘障金
    生活，不可能故意拿存簿交給他人犯罪，存簿及金融卡都交
    給他是因為他怕我將存簿報遺失沒有辦法還他錢。此外，我
    有精神分裂症云云。
二、經查：
  (一)上開郵局帳戶係被告乙○○本人所申請開立一節，業經被告
    坦承不諱，並有郵局客戶基本資料1 份在卷可稽（警一卷第
    24-1頁、第25頁），而被害人丙○○、丁○○、戊○○遭不
    法份子詐騙而至郵局匯款至被告上開帳戶內之情節，亦據丙○○、丁○○、戊○○於警詢、偵查時指述綦詳（警一卷第
    4 、5 、11、12頁、偵一卷第23頁），復有郵政國內匯款執
    據8 份、遠東商業銀行匯款申請書1 份附卷可憑（警一卷第
    5 頁至第7 頁、第13頁、第14頁、警二卷第7 頁背面、第8
    頁），經核與卷附上開郵局帳戶客戶歷史交易清單所載相符
    。
  (二)被告雖辯稱上開帳戶是用來領政府補助金、殘障金生活，不
    可能故意拿存簿交給他人犯罪云云，惟被告於93年1 月6 日
    始經高雄縣政府府社助字第0930001075號函核定為低收入戶
    ，每月領取低收入戶殘障補助7,000 元一情，有高雄縣鳳山
    市公所95年2 月22日鳳市社字第0950007984號函1 份在卷可
    查（本院卷第50頁），是被告上開所辯不可能將存摺、金融
    卡及密碼交予他人之原因，已屬無據。況被告另辯稱將存摺
    、金融卡及密碼交予綽號「大胖」之人以擔保借款云云，倘
    依被告所辯，提供郵局存摺、金融卡及密碼之目的在於擔保
    貸款，僅需交付存摺即可達此目的，何需另交付金融卡及密
    碼，而甘冒「大胖」將被告帳戶內所有之財產提領一空之風
    險，且被告亦隨時可至郵局辦理銷戶，使「大胖」實際上無
    法取得任何擔保，衡諸常情，一般債權人及債務人均不會採
    取此種損己不利人之方式擔保借款。再者，被告既將攸關個
    人財產及信用之存摺、金融卡、密碼此等私人之重要物品交
    予「大胖」，然詢及其對「大胖」之年籍資料、地址、聯絡
    方式均不知悉，如何能取回上開存摺、金融卡及提款卡？是
    被告上開所辯無非為掩飾其將帳戶提供他人使用之事實，不
    足採信。
  (三)衡以本件被害人丙○○、丁○○、戊○○匯款至被告之上開
    郵局帳戶後，該筆款項於匯入當日即遭領取，顯見上揭行詐
    騙之人於向被害人等行騙時，確有把握該等帳戶不會被帳戶
    所有人掛失止付，依此觀之，如非被告確有提供行詐之人使
    用其帳戶，當無恣意使用之可能。益見被告有將上揭郵局帳
    戶之存摺、提款卡及密碼提供予「大胖」及該等不法份子使
    用之事實，應堪認定。
  (四)查金融帳戶係個人理財之工具，一般人向金融機構申請開立
    帳戶，並無任何法令限制，只須提出身分證、印章即可辦理
    開戶申請，此為眾所週知之事實，則依一般人之社會生活經
    驗，苟見他人不自己申請開立帳戶而蒐集不特定人之帳戶使
    用，衡情當知渠等取得之帳戶乃被利用從事與財產有關之犯
    罪，以被告為成年人之智識、經驗，對此當無不知之理，竟
    提供自己帳戶供他人使用，足認其應可預見帳戶提供予他人
    係用於財產犯罪，供存入某筆資金後再行領出，而該筆資金
    之存入及提領過程係有意隱瞞流程及防止行為人身份曝光以
    逃避查緝之用意；且被告教育程度為國中肄業，有警詢筆錄
    存卷可查，而數年來詐欺取財之犯罪類型層出不窮，該等犯
    罪，多數均係利用人頭帳戶作為詐騙所得款項之出入帳戶，
    並經媒體廣為披載，被告係有相當智識之成年人，對此應知
    之甚詳。綜上開說明，被告顯有幫助他人詐欺取財之不確定
    故意至明。
  (五)綜上所述，被告所辯無非臨訟杜撰之詞，不足採信。本件事
    證明確，被告幫助詐欺取財犯行，已堪認定。
  (六)被告另辯稱其有神經分裂症云云。惟查，被告對於其如何認
    識「大胖」、於何時、何地將上開郵局帳戶之存摺、金融卡
    及密碼交予「大胖」及交付之動機，均能明確回答，嗣經本
    院依職權將被告送請財團法人長庚紀念醫院高雄分院作精神
    鑑定，其鑑定結果認：被告於案發期間，意識清楚，情緒略
    微焦慮，言談連貫、切題、思考內容方面無明顯妄想，知覺
    並無幻覺或錯覺，有部分病識感，且承認曾將存摺交予「大
    胖」，但否認參與犯案過程，經進一步澄清，被告對於其與
    「大胖」間之關係無法清楚交代，且對交予對方存摺時間與
    警方訊問筆錄並不一致。被告縱有罹患疑似安非他命誘發之
    精神病性疾患或精神分裂症之可能性，但犯案期間被告皆曾
    於國軍高雄總醫院及市立凱旋醫院就醫，並接受藥物治療，
    並無證據顯示被告犯案當時呈現精神病症狀致認知及現實判
    斷能力受損，或行為受妄想或幻覺等精神病症狀影響之情形
    ，依中華民國精神醫學會司法精神學術分組第15次會議紀錄
    判斷，被告犯下本案時，並未達精神耗弱或心神喪失之程度
    ，此有該院95年11月27日95長庚院高字第580553號函所附精
    神鑑定報告書1 份在卷可佐。故本院綜合上揭醫院針對本案
    所為之精神鑑定書及被告於警詢、偵查及本院審理中所描述
    交付郵局存摺、金融卡及密碼之細節，認被告於本案發生時
    之精神狀態尚未達於精神耗弱之程度。被告所辯上情，並不
    符合刑法第19條第2 項減輕其刑之要件，合此敘明。
三、查被告乙○○行為後，刑法於94年2 月2 日經總統令修正公
    布，於95年7 月1 日施行，新刑法第2 條第1 項之規定，係
    規範行為後法律變更所生新舊法律比較適用之準據法，於新
    刑法施行後，應適用新刑法第2 條第1 項之規定，為「從舊
    從輕」之比較。本案涉及法律變更之部分如下：
  (一)本次修正刑法第339 條第1 項詐欺取財罪法定刑之種類雖未
    變動，惟罰金刑部分，被告行為時即修正前罰金罰鍰提高標
    準條例第1 條前段規定「依法律應處罰金、罰鍰者，就其原
    定數額得提高為2 倍至10倍」及修正前刑法第33條第5 款規
    定「主刑之種類如下：五、罰金：1 元以上」，該罪之罰金
    刑為銀元1 元以上、銀元1,000 元以下，若換算為新臺幣為
    新臺幣30元以上、30,000元以下。依修正後刑法施行法增訂
    第1 條之1 規定，「中華民國94年1 月7 日刑法修正施行後
    ，刑法分則編所定罰金之貨幣單位為新臺幣。94年1 月7 日
    刑法修正時，刑法分則編未修正之條文定有罰金者，自94年
    1 月7 日刑法修正施行後，就其所定數額提高為30倍。但72
    年6 月26日至94年1 月7 日新增或修正之條文，就其所定數
    額提高為3 倍」，及刑法第33條第5 款修正為「主刑之種類
    如下：五、罰金：新臺幣1,000 元以上，以百元計算之」之
    規定，而刑法第339 條自72年6 月26日後迄未修正，是依修
    正後之刑法第339 條第1 項詐欺取財罪所得科處之罰金刑為
    新臺幣1,000 元以上、新臺幣30,000元以下。比較新舊法，
    應以被告行為時之刑法較有利於被告。
  (二)被告行為時刑法第47條原規定「受有期徒刑之執行完畢，或
    受無期徒刑或有期徒刑一部之執行而赦免後，5 年內再犯有
    期徒刑以上之罪者，為累犯，加重本刑至二分之一」，新法
    第47條第1 項則規定「受徒刑之執行完畢，或一部之執行而
    赦免後，5 年以內故意再犯有期徒刑以上之罪者，為累犯，
    加重本刑至二分之一」，其立法理由為累犯以出於故意再犯
    者為限，並刪除依軍法受裁判者，不適用累犯之規定。被告
    有如事實欄所載前科，於5 年以內再故意犯本件有期徒刑以
    上之罪，不論依修正前之刑法第47條，或修正後之刑法第47
    條第1 項之規定，均構成累犯，對被告而言並無有利或不利
    之情形，自不生新舊法比較之問題，應逕依修正前之刑法第
    47條之規定論以累犯。
  (三)修正前刑法第30條第1 項規定：「幫助他人犯罪者，為從犯
    」，修正後之刑法第30條第1 項則規定：「幫助他人實行犯
    罪行為者，為幫助犯。雖他人不知幫助之情者，亦同」，修
    正前、後刑法第30條第1 項就定義幫助犯之文字用詞雖有修
    正，然並未更易幫助犯之認定標準。故本件被告所犯之罪不
    論依修正前之刑法第30條第1 項，或修正後之刑法第30條第
    1 項規定，均構成幫助犯，對被告而言並無有利或不利之情
    形，自不生新舊法比較之問題，應逕依修正前之刑法第30條
    第1 項論以幫助犯。再依修正前刑法第30條第2 項規定，從
    犯之處罰，得按正犯之刑減輕之。依被告犯罪時之刑法第67
    條規定：「有期徒刑加減者，其最高度及最低度同加減之」
    ，惟依95年7 月1 日施行之修正後刑法第67條則規定：「有
    期徒刑或罰金加減者，其最高度及最低度同加減之」，是經
    比較修正前後減刑之結果，雖舊法並無罰金刑最高度及最低
    度同加減之規定，然因舊法罰金之最低度刑為銀元1 元，經
    依修法前之罰金罰鍰提高標準條例提高，並予換算為新台幣
    後，其刑度仍較新法減刑後之罰金刑為輕，故以95年7 月1
    日修正公布施行前之規定較有利於被告，應依刑法第2 條第
    1 項前段規定，適用行為時之法律減輕其刑。
  (四)又被告犯罪時之刑法第41條第1 項前段規定：「犯最重本刑
    為5 年以下有期徒刑以下之刑之罪，而受6 個月以下有期徒
    刑或拘役之宣告，因身體、教育、職業、家庭之關係或其他
    正當事由，執行顯有困難者，得以1 元以上3 元以下折算1
    日，易科罰金。」，又受刑人行為時之易科罰金折算標準，
    依修正前罰金罰鍰提高標準條例第2 條前段規定（現已刪除
    ），就其原定數額提高為100 倍折算1 日，則本件受刑人行
    為時之易科罰金折算標準，應以銀元100 元以上、300 元以
    下折算1 日，經折算為新臺幣後，應以新臺幣300 元以上、
    900 元以下折算為1 日。惟94年1 月7 日修正、94年2 月2
    日公布、95年7 月1 日施行之刑法第41條第1 項前段則規定
    ：「犯最重本刑為5 年以下有期徒刑以下之刑之罪，而受6
    個月以下有期徒刑或拘役之宣告者，得以新臺幣1,000 元、
    2,000 元或3,000 元折算1 日，易科罰金。」比較修正前後
    之易科罰金折算標準，以95年7 月1 日修正公布施行前之規
    定，較有利於被告，則應依刑法第2 條第1 項前段，適用修
    正前刑法第41條第1 項前段規定，定其易科罰金之折算標準
    。
四、按刑法上之幫助犯，係對於犯罪與正犯有共同之認識，而以
    幫助之意思，對於正犯資以助力，而未參與實施犯罪之行為
    者而言；如未參與實施犯罪構成要件之行為，且係出於幫助
    之意思提供助力，即屬幫助犯，而非共同正犯。被告乙○○
    雖提供帳戶供不法份子實施詐欺犯罪使用，然並無證據證明
    被告有參與實施詐術之行為，是被告提供上開帳戶存摺、金
    融卡及密碼之行為，僅係參與詐欺構成要件以外之行為，自
    應論以幫助犯。是核被告所為，係犯刑法第30條第1 項、第
    339 條第1 項之幫助詐欺取財罪嫌。被告於87年間因竊盜案
    件，經本院以87年度易字第177 號判決判處有期徒刑6 月，
    嗣經臺灣高等法院高雄分院駁回上訴確定，於89年11月19日
    縮短刑期執行完畢之事實，有卷附臺灣高等法院被告前案紀
    錄表1 份可按，其受有期徒刑之執行完畢，5 年以內再犯有
    期徒刑以上之罪，為累犯，依刑法第47條之規定加重其刑。
    又被告幫助他人實施詐欺犯行，為從犯，爰依刑法第30條第
    2 項之規定，按正犯之刑減輕之，並先加後減之。
五、原審以被告犯罪事證明確，援引刑法第339 條第1 項、（修
    正前）第30條、（修正前）第47條、（修正前）第41條第1
    項前段，罰金罰鍰提高標準條例第1 條前段、第2 條之規定
    ，並審酌被告有多項前科，素行不佳，竟不知警惕，僅因貪
    圖小利，即將郵局帳戶交予他人使用，使被害人受有損害，
    且犯後又否認部分犯行，顯無悔改之意，態度不佳等一切情
    狀，量處被告有期徒刑6 月，並諭知易科罰金之折算標準。
    本院核其認事用法，均無不當，量刑亦稱妥適。被告猶執前
    詞否認犯罪，據以提起上訴，指摘原判決不當，為無理由，
    應予駁回。
六、行為後法律有變更者，依修正前刑法第2 條第1 項之規定，
    以適用裁判時法為原則，如行為時法有利於行為人，則例外
    適用行為時法；依修正後刑法第2 條第1 項規定，以適用行
    為時法為原則，惟如裁判時法有利於行為人，則例外的適用
    裁判時法。以往實務見解，認原判決未及比較適用新舊法時
    ，上訴後，雖比較結果以舊法有利於行為人，而原判決別無
    其他撤銷事由，仍應由本院以此為由撤銷改判。惟修正後之
    規定係以適用行為時法為原則，因此原判決雖未及比較適用
    ，然上訴本院後，經比較新舊法，行為後之法律並非較有利
    於行為人，仍應適用行為時法，則原判決適用行為時法即無
    不當，自不構成撤銷之事由，附此敘明。
七、移送併案退回部分（臺灣高雄地方法院檢察署95年度偵字第
    3059號、第21329號）：
  (一)併辦意旨另以：被告乙○○對提供其個人所有之金融機構帳
    戶之存款簿及金融卡給不詳之人士使用，將幫助他人從事詐
    欺取財之犯行，有所預見，仍不違背其本意，竟仍基於幫助
    他人以詐欺取財之犯意，於94年9 月間某日，在高雄縣鳳山
    市街鎮○里鎮○街64巷1 號住處，以其在中華郵政公司鳳山
    三民路郵局開立帳戶（帳號為00000000000000號）之存摺、
    提款卡（含密碼），交予一真實名字年籍不詳綽號大胖之成
    年男子，以供該真實姓名年籍不詳之人及其所屬之詐欺集團
    成員使用，嗣該詐欺集團成員取得上開物品後，便在報紙內
    刊登借錢之廣告，並於報紙內留下聯絡電話，向不特定急需
    用款之人招攬貸款業務，適邱樂啟見報撥打廣告上刊登前揭
    電話與其連絡，嗣一位自稱林美真小姐稱：需產險費匯至被
    告在高雄郵局開立00000000000000號帳戶等語，致邱樂啟不
    疑有他，於94年9 月30日14時30分，依指示匯款20,000元至
    被告所設立之高雄郵局前揭帳戶內，嗣該小姐又向邱樂啟陳
    稱：還是沒辦法，還要再保一個產險需產險費等語，致邱樂
    啟不疑有他，於94年10月3 日13時56分，依指示再匯款15,0
    00元至被告所設立之高雄郵局前揭帳戶內，詎事後邱樂啟一
    直未收到借款，經詢問朋友後，始知受騙。另邱淑燕於同年
    9 月30日依照廣告上之電話撥打，遭自稱「高月美」之詐欺
    集團成員詐稱：其信用不好，須先辦理信用保單，才可以辦
    理貸款等語，而陷於錯誤，依照該詐欺成員之指示陸續匯款
    ，而共匯出362,004 元，其中50,000元係於同年10月4 日匯
    入被告交付之上開中華郵政鳳山三民路郵局帳戶，因認被告
    涉犯幫助詐欺取財罪等語。
  (二)惟公訴人移送併辦所指被告涉犯幫助詐欺取財罪部分，係發
    生於94年10月間，與本案犯行已相隔2 年餘，自與前開論罪
    科刑部分，無裁判上一罪關係，應退由檢察官另行依法處理
    ，併此敘明。
據上論斷，應依刑事訴訟法第455 之1 第1 項、第3 項、第368
條，判決如主文。
本案經檢察官甲○○到庭執行職務。
中　　華　　民　　國　　96　　年　　1 　　月　　23　　日
                  鳳山刑事第一庭審判長法　官  黃三友
                                      法  官  林永村
                                      法  官  林芳華
以上正本證明與原本無異。
不得上訴。
中　　華　　民　　國　　96　　年　　1 　　月　　23　　日
                                      書記官  黃靖媛
附錄本案論罪科刑法條
刑法第339條第1項
意圖為自己或第三人不法之所有，以詐術使人將本人或第三人之
物交付者，處5 年以下有期徒刑、拘役或科或併科1 千元以下罰
金。
